最高法院刑事判決　　　　　　一○○年度台上字第四五一六號
上　訴　人　台灣高等法院檢察署檢察官　
被　　　告　陳宇人
選任辯護人　蔡文彬律師
　　　　　　林明賢律師
上列上訴人因被告偽造有價證券案件，不服台灣高等法院中華民
國九十八年五月二十七日第二審判決（九十八年度上訴字第一三
○一號，起訴案號：台灣台北地方法院檢察署九十五年度偵字第
一三四四四號），提起上訴，本院判決如下：
    主  文
上訴駁回。
    理  由
按刑事訴訟法第三百七十七條規定：上訴於第三審法院，非以判
決違背法令為理由，不得為之；是提起第三審上訴，應以原判決
違背法令為理由，係屬法定要件。如果上訴理由書狀並未依據卷
內訴訟資料具體指摘原判決不適用何種法則或如何適用不當，或
所指摘原判決違法情事，顯與法律規定得為第三審上訴理由之違
法情形不相適合時，均應認其上訴為違背法律上之程式，予以駁
回。本件原判決以公訴意旨略稱：被告陳宇人因與告訴人廖美慧
（下或稱廖女）間有借貸關係，而交付其父陳盤谷所簽發票載發
票日分別為民國九十二年十一月三十日及九十三年二月一日、面
額各為新台幣（下同）一千五百萬元及四百五十五萬元之支票二
紙予廖女以為擔保。因廖女係向其胞姐廖秋珍借款轉貸予被告，
乃將前揭二紙支票交付廖秋珍，嗣被告無法清償債務，廖秋珍提
示上開二紙支票遭退票，乃向陳盤谷提起給付票款之訴，由台灣
台北地方法院簡易庭以九十三年度北簡字第一三一一二號案件審
理。被告為求陳盤谷於該案件能獲得勝訴，竟意圖供行使之用，
在不詳之時間、地點，未經廖女同意或授權，乃偽造其簽名，簽
發發票人為廖美慧、面額三百萬元、發票日九十二年八月十五日
、票號TH00000000號之本票乙紙（下稱上開本票），於九十三年
十二月二十四日該民事事件審理時，附在陳盤谷名義之民事答辯
二狀中，提出於法院作為答辯之依據。嗣經廖秋珍持上開本票影
本向廖女求證後始悉上情。因認被告涉犯刑法第二百零一條第一
項之偽造有價證券罪嫌。但經原審調查證據結果，認不能證明被
告犯罪，因而維持第一審諭知被告無罪之判決，駁回檢察官在第
二審之上訴。已詳敘其取捨證據及得心證之理由；對於檢察官所
舉證據如何不足以證明被告犯罪，亦逐一加以指駁及說明；俱有
卷存證據資料可資覆按。檢察官上訴意旨略稱：(一)、被告開立四
十五萬元及四百十萬元支票二紙予廖女係為返還借款，證人蘇錦
雲未在場見聞，豈能證明係借票。而其所證稱另開立第二張四百
十萬元支票係為換回前一張同額支票，然金額、日期皆相同，其
理由為何？廖女於九十三年一月六日與國泰建設公司簽立買賣房
屋契約書同時，即將上開二紙支票交付國泰建設公司，顯未有換
票之事實。遍觀全卷，亦無另紙四百十萬元支票之存在，證人所
述與事實相背。又被告於原審表示，附帶民事訴訟起訴狀附件一
之借據所載「已開四十五萬之票」即為給付國泰建設公司的支票
，顯見被告交付四十五萬元支票，係為清償借款而非借票。原判
決採信蘇錦雲之證詞，洵有欠當。(二)、鑑定人林茂雄雖有三十五
年之鑑定經歷，惟筆跡鑑定僅五十多件，經驗不足，非無出錯之
可能。該鑑定人證稱如欲模仿他人筆跡，經連續書寫多次揣摩，
非無接近被模仿筆跡之可能，倘被告為偽造系爭本票，經多次揣
摩非無機會偽造。縱鑑定結果指本票上所載發票人「廖美慧」、
身分證字號、地址及發票日等字跡，與廖女之標準字跡、書寫特
徵吻合，然仍無法百分之百確認。鑑定結果既有疑義，又攸關被
告之刑事責任，檢察官曾聲請再送請內政部警政署刑事警察局為
筆跡鑑定，原審認無再行鑑定之必要而不再送鑑定，洵有應調查
之證據未予調查之違失。(三)、被告九十五年十月十二日偵訊筆錄
與九十五年十一月二十九日所提出之答辯狀，對於交付上開本票
之時間、填載面額三百萬元於本票之時間，前後陳述不一致；而
廖女與國泰建設公司簽訂房屋買賣契約前，被告確實積欠廖女金
錢，廖女顯無向被告借票再開立本票擔保之理，上開本票顯係被
告所偽造。原審未予詳究，亦未就該不利之證據說明不採之理由
，理由嫌有欠備等語。
惟查：證據之取捨與證據之證明力如何，均屬事實審法院得自由
裁量、判斷之職權，苟其此項裁量、判斷，並不悖乎經驗法則或
論理法則，且已於判決內論敘其何以作此判斷之心證理由者，即
不得任意指摘為違法。原判決已就卷存證據資料，逐一剖析，參
互審酌，認檢察官對於起訴被告涉犯偽造有價證券罪嫌之犯罪事
實部分，其所提出之證據，不足為被告有罪之積極證明，所指出
證明之方法，亦無從說服法院以形成被告有罪之心證，已於理由
內詳敘其取捨論斷之理由。並以蘇錦雲於偵查中有關「廖女有向
被告借四十五萬元、四百十萬元支票各一紙買屋，嗣後伊依被告
之指示，再開立四百十萬元之支票換回上開同額支票，並親自交
給廖女」、「另卷附華南商業銀行JC0000000 支票存根上關於『
九十二年十月一日、受款人廖美慧、換本票、金額三百萬元、作
廢』等字樣之記載係伊寫的」、「上開本票係被告在公司交給伊
保管，沒有告訴伊來源，只告訴伊幫他收好，伊就鎖在公司之抽
屜裡」之證言；國泰建設公司檢附發票人為陳盤谷、支票號碼分
別為JC0000000及JC0000000號、面額為四十五萬元及四百十萬元
之支票各一紙，函復第一審法院，廖女確於九十三年一月六日，
以上開華南商業銀行支票二張金額共計四百五十五萬元訂購該公
司「荷庭」工地A4房屋乙戶及P07、P08二個車位，嗣後解除契約
已將該二紙支票交還廖女之函文；上開本票經第一審連同被告、
廖女及蘇錦雲之筆跡送請中央警察大學鑑定後，鑑定結果認：本
票上所載之發票人「廖美慧」、身分證統一編號「Ｚ000000000」
、地址「南港路3段143-1號3F」及發票日「九十二年八月十五日
」等字跡，與廖女之標準字跡、書寫特徵吻合，而與被告及蘇錦
雲之標準字跡，書寫特徵不同，有中央警察大學鑑識科學系兼任
副教授、中華民國鑑識科學學會理事長林茂雄之鑑定書可稽，且
經鑑定人林茂雄於第一審到庭結證稱：本件送鑑廖女填寫之標準
字跡，與伊所鑑定結果是相同的，所以表示是廖女所寫等語；復
依廖女所提被告於九十二年十二月二十九日具名之字條所載，被
告在該日前即已簽發上開四十五萬元支票，雖上開本票發票日期
係九十二年八月十五日，支票二紙發票日九十三年年二月一日、
顯示前揭支票係在購買國泰建設公司房屋（即九十三年一月六日
）之前即已簽發，而非於票載發票日始行簽發等，認被告辯稱廖
女向伊借支票購買房屋，而以上開本票作為借用支票之擔保，直
至看到國泰建設公司的房子才決定購買，因此本票開立在先，支
票開立在後，洵屬非虛。復以上開本票上所載之發票人、發票人
身分證統一編號、發票人地址及發票日等字跡，既係廖女填寫後
交付被告，則被告所辯上開本票上之付款日、受款人及票面金額
之填載係經廖女授權，並非無據，難認被告有偽造有價證券犯行
。既依卷存證據資料，詳予論敘說明，尚非憑空揣測，此項判斷
，無悖經驗法則及論理法則，自不得任意指摘為違法。又鑑定人
以書面報告者，有無必要再命其到庭以言詞說明，以及鑑定是否
已臻完備，而無另送鑑定之必要，事實審法院有依法審認之職權
。而鑑定人之鑑定，僅足供為證據資料之一種，事實審法院本得
參酌其他相關證據為自由之判斷，縱未再付與鑑定，亦與審判期
日應調查之證據而未予調查之違法有別。本件經鑑定人就字跡之
字體型態、簽名字跡及其他國字、阿拉伯數字之書寫特徵分析比
對，認上開本票上之待鑑字跡與廖女標準字跡書寫特徵吻合（見
一審卷(三)第八至三二頁），已就以何種方法鑑定、分析比對重點
為何、比對結果及鑑定人之資格、專業、經歷加以說明，其鑑定
堪稱完善而無明顯可訾議之處。檢察官依憑自己之目視觀察，質
疑鑑定之可信性，洵無足採。又被告關於填載上開本發票金額之
時間，雖供述不一，亦不得資為有罪判斷之依據。至於被告與廖
女間之借貸爭執與本件借用支票購屋，以上開本票擔保，並無依
存關係，尤不得執借貸糾葛，資為被告偽造上開本票之論據。此
外，復查無其他積極證據足以證明被告有偽造上開本票犯行，因
認被告此等部分被訴犯行，尚屬不能證明。檢察官復未提出適合
於證明被告確有此等部分犯行之積極證據，以說服法院形成其有
罪之心證，上訴意旨，徒就原判決明白論斷，及原審採證認事職
權之行使，任意指摘，顯不足據以辨認原判決已具備違背法令之
形式，核與法律規定得為第三審上訴理由之違法情形不相適合。
應認檢察官之上訴違背法律上之程式，予以駁回。
據上論結，應依刑事訴訟法第三百九十五條前段，判決如主文。
中    華    民    國  一○○  年    八    月   十七   日
                      最高法院刑事第五庭
                          審判長法官  洪  文  章  
                                法官  王  居  財  
                                法官  郭  毓  洲  
                                法官  韓  金  秀  
                                法官  沈  揚  仁  
本件正本證明與原本無異
                                      書  記  官  
中    華    民    國  一○○  年    八    月   十九   日
                                                     m